臺灣臺北地方法院刑事判決　　　　　　　100年度訴字第894號
公　訴　人　臺灣臺北地方法院檢察署檢察官
被　　　告　彭萬棋
上列被告因搶奪等案件，經檢察官提起公訴（100年度偵字第
9858號），本院判決如下：
    主  文
彭萬棋無罪。
    理  由
一、公訴意旨略以：被告彭萬棋因日前向告訴人即同案被告林民
    凱（以下逕稱告訴人）所任職之工廠訂作玻璃板子尺寸報告
    有誤，導致該玻璃板子不適用，被告之老闆楊駿紘遂與告訴
    人任職工廠之老闆莊曆華說明後表示該玻璃板子不需要了，
    被告明知上開等情，竟意圖為自己不法之所有，於民國100
    年1月7日上午8時30分許，至告訴人所任職位於新北市○○
    區○○路36巷1之5號工廠，未得任何人之同意，即擅自強取
    上開玻璃板子，適為工廠員工黃翠雲查覺而上前阻止並通知
    告訴人到場，因被告仍執意要帶走玻璃板子，告訴人遂與被
    告發生口角，告訴人基於傷害之故意，手持鐵棍毆打被告，
    被告因而受有左側血胸合併左側第10、11肋骨骨折之傷害（
    告訴人被訴傷害部分，因與被告達成和解，經被告撤回告訴
    ，由本院另為不受理判決），其後，被告仍帶走上開玻璃板
    子而搶奪之。因認被告涉犯刑法第325條第1項之搶奪罪嫌。
二、按刑事訴訟法第308條規定：「判決書應分別記載其裁判之
    主文與理由；有罪之判決並應記載犯罪事實，且得與理由合
    併記載。」同法第310條第1款規定：「有罪之判決書，應於
    理由內分別情形記載左列事項：一、認定犯罪事實所憑之證
    據及其認定之理由。」及同法第154條第2項規定：「犯罪事
    實應依證據認定之，無證據不得認定犯罪事實。」揆諸上開
    規定，刑事判決書應記載主文與理由，於有罪判決書方須記
    載犯罪事實，並於理由內記載認定犯罪事實所憑之證據及其
    認定之理由。所謂認定犯罪事實所憑之「證據」，即為該法
    第154條第2項規定之「應依證據認定之」之「證據」。職是
    ，有罪判決書理由內所記載認定事實所憑之證據，即為經嚴
    格證明之證據，另外涉及僅須自由證明事項，即不限定有無
    證據能力之證據，及彈劾證人信用性可不具證據能力之彈劾
    證據。在無罪判決書內，因檢察官起訴之事實，法院審理結
    果，認為被告之犯罪不能證明，而為無罪之諭知，則被告並
    無檢察官所起訴之犯罪事實存在，既無刑事訴訟法第154條
    第2項所規定「應依證據認定之」事實存在，因此，判決書
    僅須記載主文及理由，而理由內記載事項，為法院形成主文
    所由生之心證，其論斷僅要求與卷內所存在之證據資料相符
    ，或其論斷與論理法則無違，通常均以卷內證據資料彈劾其
    他證據之不具信用性，無法證明檢察官起訴之事實存在，所
    使用之證據並不以具有證據能力之證據為限，是以本案被告
    既經本院認定犯罪不能證明，本判決即不再論述所援引有關
    證據之證據能力，合先敘明。
三、按犯罪事實應依證據認定之，無證據不得認定其犯罪事實，
    又不能證明被告犯罪者，應諭知無罪之判決，刑事訴訟法第
    154條第2項及第301條第1項分別定有明文。復按事實之認定
    ，應憑證據，如未能發現相當證據，或證據不足以證明，自
    不能以推測或擬制之方法，為裁判基礎；認定犯罪事實所憑
    之證據，雖不以直接證據為限，間接證據亦包括在內，然而
    無論直接或間接證據，其為訴訟上之證明，須於通常一般之
    人不致有所懷疑，而得確信其為真實之程度者，始得據為有
    罪之認定，倘其證明尚未達到此一程度，而有合理之懷疑存
    在時，即無從為有罪之認定；刑事訴訟法第161條第1項規定
    ，檢察官就被告犯罪事實，應負舉證責任，並指出證明之方
    法，是檢察官對於起訴之犯罪事實，應負提出證據及說服之
    實質舉證責任，倘其所提出之證據，不足為被告有罪之積極
    證明，或其指出證明之方法，無從說服法院以形成被告有罪
    之心證，基於無罪推定之原則，自應為被告無罪判決之諭知
    ，最高法院40年度台上字第86號、76年度台上字第4986號、
    92年度台上字第128號著有判例可資參照。又按刑法第325條
    第1項規定：「意圖為自己或第三人不法之所有，而搶奪他
    人之動產者，處六月以上五年以下有期徒刑」，故刑法上之
    搶奪罪，係以意圖為自己或第三人不法之所有為構成要件之
    一。此種據為所有之意思，必須於搶奪時即已存在，苟當時
    並無據為所有之意，迨其後因他項原因拒不交還，仍與該罪
    之意思條件不符，即不得遽以搶奪論（參見最高法院20年上
    字第1228號判例意旨、85年台上字第2345號判決意旨）。另
    按刑法上搶奪、強盜等罪所謂之意圖不法所有之意義，必行
    為人自知對於該項財物並無法律上正當權源，圖以巧取掠奪
    之手段，占為己有，始與同法第13條之故意條件相符。若行
    為人自信確有法律上正當所有之原因，即與搶奪、強盜等罪
    之意思要件不合（最高法院27年上字第1404號判例意旨參照
    ）。
四、公訴意旨認被告涉犯上開罪嫌，無非係以：告訴人之指述、
    證人楊駿紘之證述、證人莊曆華之證述、證人黃翠雲之證述
    ，為其主要論據。訊據被告固坦承有於100年1月7日上午8時
    20分許偕同其學徒「小呂」（真實姓名、年籍均不詳，以下
    逕稱「小呂」），駕駛小貨車至告訴人所任職，位於新北市
    ○○區○○路36巷1之5號之彩源玻璃廠內，並於同日時21分
    許，至上址辦公室中拿取系爭板子，並交由「小呂」放置在
    其所駕駛之小貨車車斗上，嗣於同日上午9時許駕駛置有系
    爭板子之小貨車離開上址之事實，惟堅決否認有何搶奪之犯
    行，辯稱：伊所拿取之系爭板子，係伊自己花錢購買壓克力
    原料板，親自拼貼後交給彩源玻璃廠以供訂製玻璃之模型板
    ，並非彩源玻璃廠所訂製之玻璃成品，伊當然有權取回該板
    子，又雖然彩源玻璃廠和伊當時任職之金鑫鋁窗行間，曾因
    依照該模型板所製作之玻璃成品與施工現場窗戶之大小不符
    ，而有尺寸誤差之爭議，惟伊老闆楊駿紘於案發前日（即6
    日）已告知伊該誤差問題已解決，可以將該模型板取回，伊
    才前往彩源玻璃廠取回系爭板子。況且，伊於上開時、地因
    未遇該玻璃廠負責人莊曆華，為避免雙方誤會，伊僅是先將
    系爭板子放在伊小貨車車斗上，並在該處等待莊曆華前來，
    而該玻璃廠之司機盧峖伯於伊等待期間已將系爭板子自伊小
    貨車車斗上取下，放至該玻璃廠倉庫中，迄至告訴人進入玻
    璃廠後，不聽信伊說詞，還持鐵棍將伊打傷，伊於同日上午
    9 時許因遭告訴人打傷疼痛，且聽聞莊曆華需中午才會到玻
    璃廠，復見盧峖伯已主動將系爭板子放回伊小貨車車斗上，
    伊才決定不再等待莊曆華而駕駛小貨車離去，伊從頭到尾都
    沒有作任何強暴、脅迫或施以不法腕力之舉止，也沒有不法
    所有之意圖，因為系爭板子本來就是伊所有等語。
五、經查：
  (一)被告有於100年1月7日上午8時20分許，偕同「小呂」駕駛小
    貨車至彩源玻璃廠內，並於同日時21分許，至上址辦公室中
    拿取系爭板子，且交由「小呂」放置在其所駕駛之小貨車車
    斗上，嗣於同日上午9時許駕駛置有系爭板子之小貨車離開
    上址之情，業據被告供承無誤，並經證人即彩源玻璃廠會計
    黃翠雲、證人即彩源玻璃廠司機盧峖伯於本院審理時證述明
    確（見本院卷第63頁至第64頁反面、第66頁正反面），復經
    本院當庭勘驗現場監視器錄影光碟影像屬實，有本院勘驗筆
    錄、監視器錄影畫面擷取照片各1份附卷可稽（見本院卷第
    35 頁反面至第38頁反面、第41頁至第49頁），固堪以認定
    。
  (二)然被告於上揭時、地所拿取之系爭板子，並非金鑫鋁窗行委
    請彩源玻璃廠訂製之玻璃板成品，而係被告先前拿至彩源玻
    璃行，作為金鑫鋁窗行委託該玻璃行訂製玻璃所用樣板之壓
    克力模型板之情，業經證人即彩源玻璃行負責人莊曆華、證
    人黃翠雲、證人盧峖伯於本院審理時證述無訛（見本院卷第
    64頁至第66頁反面），是公訴意旨謂被告於上開時、地所拿
    取之板子，乃是彩源玻璃廠所訂製之玻璃板子云云，已有嚴
    重誤認之瑕疵。
  (三)而系爭板子乃被告斯時所任職之金鑫鋁窗行負責人楊駿紘請
    被告向工地裝潢師傅購買壓克力原料板並拼貼後，攜至彩源
    玻璃行以供訂製玻璃成品，惟彩源玻璃行於交付玻璃成品時
    ，忘記將系爭板子一併返還金鑫鋁窗行，又雖然金鑫鋁窗行
    與彩源玻璃行間，就依照該模型板所製作之玻璃成品有無尺
    寸誤差一事曾有爭執，然於本案發生之前一晚，楊駿紘已打
    電話向彩源玻璃廠人員表示該玻璃成品尺寸爭議業已解決，
    該模型板已無留在彩源玻璃廠以供比對究責必要，請該玻璃
    行人員於順路經過該鋁窗行時，順道將該模型板載回歸還，
    被告當時亦在場親聞上情。另金鑫鋁窗行之員工基本上無庸
    得到公司負責人之同意，即可逕自取回模型板各情，業經證
    人楊駿紘於本院審理時證述綦詳（見本院卷第81頁至第83頁
    ），且告訴人於本院準備程序中亦陳稱：證人楊駿紘於案發
    前一天曾有打電話向伊表示玻璃板之爭議已經解決等語明確
    （見本院卷第25頁），是被告辯稱：系爭板子係伊自行購買
    拼貼而成，當然為伊所有，且伊於100年1月7日前一晚已聽
    見伊斯時之老闆楊駿紘有向彩源玻璃行人員表示依該模型板
    所製作之玻璃成品尺寸誤差問題已經解決，伊才前往彩源玻
    璃廠取回系爭板子，伊拿取系爭板子時根本沒有不法所有意
    圖等語，已非子虛。
  (四)再佐以被告於上揭時、地將系爭板子自彩源玻璃行之辦公室
    內取出，交給「小呂」置放在其所駕駛小貨車車斗內之期間
    ，該公司會計黃翠雲均在旁見聞，並未做出任何阻止之舉動
    ，亦無任何措手不及之情，且被告於「小呂」將系爭板子置
    於前揭貨車之車斗內後，非但未立即離開，反而在該玻璃廠
    內閒晃逗留將近半個鐘頭以上，期間尚與該玻璃廠員工一同
    坐在該辦公室內聊天喝水，迄被告離開上址為止，完全未見
    被告有對任何人為強暴、脅迫行為或乘人不備施以不法腕力
    舉止各情，業據本院當庭勘驗現場監視器錄影光碟影像無訛
    ，有本院勘驗筆錄、監視器錄影畫面擷取照片各1份存卷可
    參（見本院卷第35頁反面至第38頁反面、第41頁至第49頁）
    ，並經證人黃翠雲於本院審理時證稱：被告至上址辦公室拿
    系爭板子時，辦公室內只有伊一人，被告說系爭板子是他的
    ，他要拿走，伊沒有說話，也沒有做任何動作，被告沒有做
    威嚇之動作，也沒有說如果不讓他拿板子的話，後果會如何
    等語詳實（見本院卷第63頁反面），核與證人盧峖伯於本院
    審理時證稱：被告在玻璃廠內沒有大小聲，只是有些酒意，
    並說要在玻璃廠內等老闆娘回來，證人黃翠雲沒有向伊轉述
    說被告有大小聲之情形等語大致相符（見本院卷第66頁反面
    ），已難遽認被告於上揭時、地自拿取系爭板子時起，迄其
    駕車離開該玻璃廠期間，於客觀上有何強暴、脅迫或乘人不
    備施以不法腕力之行止。況苟若被告於拿取系爭板子之際，
    即有不法所有意圖或妨害他人行使權利之犯意，其豈有至愚
    至拿取系爭板子得手後，非但不趕緊駕車離去，以避免他人
    攔阻，反而堅持留在該玻璃廠內等待證人莊曆華前來，以釐
    清誤會？由此足徵被告自上址辦公室內拿取系爭板子之際，
    實無不法所有意圖及妨害他人行使權利之犯意灼然。
  (五)又系爭板子經被告拿取並交給「小呂」置放在其駕駛前來之
    小貨車車斗上後，於同日上午8時38分許，即經證人盧峖伯
    取下，改放置在彩源玻璃廠倉庫中，迄至同日上午9時許，
    證人盧峖伯因證人莊曆華來電表示系爭板子業已無用，可讓
    被告帶走，復將系爭板子取出，主動放置在被告所駕駛之小
    貨車車斗上，而當時告訴人已傷害被告，經其他人安撫雙方
    情緒，兼及證人盧峖伯亦向被告表示沒事情，證人莊曆華對
    被告帶走系爭板子並無爭執等詞後，被告始駕駛前開載有系
    爭板子之小貨車離開上址之情，業經證人盧峖伯於本院審理
    時結證綦詳（見本院卷第66頁正反面），核與證人莊曆華於
    本院審理時證稱：伊當日上午在外面工地接到會計黃翠雲之
    來電，表示被告要來玻璃廠將系爭板子取走，伊當時主觀上
    因不確定依該模型板所製作之玻璃成品尺寸不合問題是否已
    解決，遂聯絡證人楊駿紘確認，而在被告尚未離開該玻璃廠
    前，伊有聯絡上證人楊駿紘，斯時證人楊駿紘在電話中表示
    該玻璃尺寸問題已解決，被告要取走系爭板子他沒意見，故
    伊才確認系爭板子已無保留之必要，遂告知玻璃廠內員工可
    以讓被告將系爭板子帶走等語大致相符（見本院卷第65頁正
    反面），並經本院當庭勘驗現場監視器錄影光碟影像無誤（
    見本院卷第38頁反面、第46頁、第49頁）。從而，系爭板子
    既係由證人盧峖伯於獲得證人莊曆華明確表示同意後，將其
    重新置放在被告所駕駛之小貨車車斗上，自無從以被告單純
    駕駛載有系爭板子之小貨車離開上址之情，遽認被告有何搶
    奪或強制之行為可言。
  (六)至證人莊曆華於本院審理時證稱：雖然伊後來有同意被告帶
    走系爭板子，且金鑫鋁窗行並沒有將系爭板子贈與彩源玻璃
    廠，系爭板子最終還是要還給金鑫鋁窗行，但被告一開始將
    系爭板子自上址辦公室取出，放在他小貨車上時，並未經過
    伊之同意，又伊在偵查中陳稱系爭板子之所有權屬於彩源玻
    璃廠之意，係指伊當時主觀上認為在玻璃成品尺寸爭議尚未
    解決前，彩源玻璃廠對系爭板子有暫時保管之權益等語（見
    本院卷第65頁反面至第66頁）；證人黃翠雲於本院審理時證
    稱：被告進入上址辦公室拿取系爭板子時，雖然伊沒有說話
    ，但伊心裡並無同意被告取走板子，因為伊當時主觀上認為
    依該模型板製成之玻璃成品尺寸爭議問題尚未解決等語（見
    本院卷第63頁反面）。惟本案發生之前一晚，金鑫鋁窗行之
    負責人楊駿紘業已打電話向彩源玻璃廠人員表示該玻璃成品
    尺寸爭議已解決，該模型板已無留在彩源玻璃廠以供比對究
    責必要之情，業如前述，自無從因該彩源玻璃廠人員疏未將
    上情告知證人莊曆華、黃翠雲，致其等於被告至上址辦公室
    內拿取系爭板子時，其2人主觀上均誤認該玻璃成品尺寸爭
    議尚未解決，而誤信其等自身具有不允准被告拿取系爭板子
    之個人主觀誤會，據為被告不利之認定，遑論以此推認被告
    於拿取系爭板子時，具有不法所有意圖或妨害他人行使權利
    之犯意。
  (七)另告訴人雖於警詢時以犯罪嫌疑人身分供述：伊於100年1月
    7 日上午進入彩源玻璃廠時，因證人黃翠雲告知伊系爭板子
    已遭被告取走，伊遂要求被告返還，但被告不願給，雙方才
    起口角爭執，最後系爭板子還是遭被告搶走云云（見偵字卷
    第4頁）；復於偵查中指述：伊接到證人黃翠雲之來電表示
    ，被告於100年1月7日上午至上址辦公室內硬要拿東西，因
    為伊算是廠長，遂趕緊前往上址查看狀況，結果被告竟把系
    爭板子拿上車，最後還把板子帶走云云（見偵字卷第31頁）
    ，顯與前揭證人證詞及現場監視器所攝得之客觀情狀有所齟
    齬，自無從採為不利於被告之認定。
六、綜上所述，被告前開所辯，依上述諸情顯示，實非虛妄，是
    本案依公訴意旨所舉之各項證據方法，本院尚無從形成被告
    確有公訴意旨所指搶奪犯行之確信。此外，復查無其他積極
    證據足以證明被告涉有公訴意旨所指之前揭犯行，揆諸首揭
    法條、判例要旨及說明，自屬不能證明被告犯罪，應為被告
    無罪之諭知，以免冤抑。
據上論斷，應依刑事訴訟法第301條第1項，判決如主文。
本案經檢察官陳立儒到庭執行職務。
中    華    民    國   100    年    10    月    26    日
                  刑事第二庭  審判長法  官  孫正華
                                    法  官  張詩芸
                                    法  官  謝昀璉
上正本證明與原本無異。
如不服本判決應於收受送達後10日內向本院提出上訴書狀，並應
敘述具體理由；其未敘述上訴理由者，應於上訴期間屆滿後20日
內向本院補提理由書（均須按他造當事人之人數附繕本）「切勿
逕送上級法院」。告訴人或被害人如對於本判決不服者，應具備
理由請求檢察官上訴，其上訴期間之計算係以檢察官收受判決正
本之日期為準。
                                    書記官  鄭雅文
中    華    民    國   100    年    10    月    31    日